【裁判字號】    90,判,1670
【裁判日期】    900920
【裁判案由】    營利事業所得稅
【裁判全文】
最  高  行  政  法  院  判  決                    九十年度判字第一六七○號
    原      告  永暢貿易有限公司
    代  表  人  甲○○
    被      告  財政部臺北市國稅局
    代  表  人  張盛和
右當事人間因營利事業所得稅事件，原告不服行政院中華民國八十八年十二月十八日
台八十八訴字第四五八一二號再訴願決定，提起行政訴訟，本院判決如左：
    主  文
原告之訴駁回。
訴訟費用由原告負擔。
    事  實
緣原告民國八十三年度營利事業所得稅結算申報，列報營業成本新台幣（下同）二二
、九○七、○二五元，營業費用二三、一五五、三二七元。被告以其列報於營業費用
項下之運費二、五三○、六三六元係自香港出貨運往歐洲及自台灣空運配件至香港之
空運費，其性質屬成本，另薪資支出三六四、四五五元、旅費二、八七四、八七二元
、郵電費三九八、八八九元亦屬佣金收入之成本，乃調整轉列於營業成本項下，並剔
除保險費一八二、五六三元、折舊一五○、四一三元，又因其未設置及提示營業成本
相關帳簿，致營業成本無法勾稽，乃按同業利潤標準核定其營業成本為二○、九一八
、七八九元。原告不服，就薪資支出、旅費、運費及郵電費部分，申請復查。案經被
告復查結果，准予追認薪資支出三六四、四五五元、旅費一、三五二、○七一元、郵
電費三九八、八八九元，其餘運費部分則未准變更。原告仍不服，就運費部分，提起
訴願、再訴願，均遭決定駁回後，遂提起行政訴訟。茲摘兩造訴辯意旨於次：
原告起訴意旨略謂：一、按「稱居間者，謂當事人約定，一方為他方報告訂約之機會
，或為訂約之媒介，他方給付報酬之契約」為民法第五六五條所明定，又依最高法院
五二台上字第二六七五號判例及八二台上字第四二○號裁判要旨稱「居間有二種情形
，一為報告居間，一為訂約之媒介居間」，其居間之定義至為明確，本案原告經營陶
瓷器皿貿易業務，申報行業代號為五一四三－一二，其多角貿易行為係於國內接受國
外客戶訂貨，轉向境外（大陸地區）供應商進貨，並約定以境外第三地（香港）交貨
，原告於第三地再予以重行包裝以自己名義轉運予客戶，此既非「報告居間」亦非「
訂約媒介之居間」，被告逕予變更為居間業（行業代號七三○○－一四）顯與民法規
定不合，原告不服，申請復查，提示帳證，仍未予變更，訴願決定及再訴願決定亦對
”變更為居間業行業代號核定所得額之適法性”均未予理會並糾正，似兼率斷。二、
本案被告所變更之行業代號七三○○－一四，係依據財政部八四、一二、二三台財稅
第八四一六六三九五○號函所公佈之「八十三年度營利事業各業同業利潤標準」核定
，而依財政部公布之「中華民國稅務行業標準分類」所列「商品經紀業」（含居間業
）之說明為「凡從事國內外商品買賣居間說合及代辦業務而取佣金之行業均屬之」，
原告並非「商品買賣居間說合或代辦而取佣金之行業，而係自營買賣多角貿易之行業
，」被告錯誤援引自行論斷，實有失公允，依行政法院五五年度第四四號判例謂「稽
徵機關如未核定該業所得額（同業利潤）標準自難有上開規定之適用」。三、多角貿
易係七十年代起時興之交易模式，迨自七五、二、一七財政部始發布第一份解釋函－
台財稅第0000000號起，截至目前為止之解釋函，均僅對營業人如何開立統一
發票及適用零稅率應檢附之文件作解釋，除被告曾於八五、八、一五財北國稅服字第
八五○三七四一○號函釋「原料或半成品出口至國外加工再轉運國外客戶應按製造業
處理」外，財政部均未對營業人之帳務處理及適用行業有所解釋，包括七五、七、二
九台財稅第0000000號，七七、八、一八台財稅第000000000號，七
七、一一、一五台財稅第000000000，七八、一一、二三台財稅第0000
00000，七九、六、三十台財稅第000000000號，七九、一一、一九台
財稅第000000000號，八一、一二、三十台財稅第000000000號，
八二、六、二台財稅第000000000號，八二、八、一一台財稅第00000
0000號，八三、一二、三一台財稅第000000000號，八四、五、三一台
財稅第000000000號，八四、一○、一九台財稅第000000000號等
函均未提及，被告持「三角貿易性質，其收付差額為佣金收入，行業別為居間業」僅
針對原告自由心證之論據，實於法無據。四、再依商業會計法第四十一條規定「所稱
實際成本，凡資產出價取得者，指其取得價格及自取得至適於營業上使用或出售之一
切必要合理之支出」，原告之貿易行為，大陸地區供應商之交貨地為第三地（香港）
，其商品已達營業上可出售之狀態，系爭之運費、報關費為第三地出口之費用，屬銷
售費用，被告妄論為營業成本，與營利事業所得稅查核準則第六十條規定「營利事業
之費用與損失，應視其性質分為營業費用（如銷售、管理費用）與營業成本（如製造
費用）分別審定並轉正」不符，被告之論斷，實難昭信服。五、由於近年來我國轉口
貿易或多角貿易急速成長，交易模式也由原先雙方買賣變為多角貿易，而稅捐稽徵機
關未能即時完善之規範因應以供納稅義務人遵循為本案系爭之重點，原告有感於（
一）財政部依所得稅法第八○條及同法施行細則第七五條所調查發布之「營利事業所
得稅額（同業利潤）標準」之行業別已無法彰顯其交易型態及（二）國外營業成本及
費用劃分歸屬難以劃分之問題，雖向稽徵機關請益，不得其解，遂經其代理人請求核
釋，仍未能獲明確之闡釋規範，甚而其闡釋「國外之費用可核實認列」，惟於訴願、
再訴願時仍不予採認，前後爭議說詞互異相互矛盾，原告權益蒙受重大損失，依行
政法院八五年度判字第八六二號判決「稽徵機關依查得資料，核定廠商所得額，必以
該查得資料經合乎經驗法則的認定過程，始得據以核定所得額」，被告顯未遵循。
六、綜上所陳理由．本案原處分及訴願、再訴願決定之認事用法均顯有違誤，請判決
均予撤銷之等語。
被告答辯意旨略謂：一、按營利事業之費用與損失，應視其性質分為營業費用（如銷
售、管理費用）與營業成本（如製造費用），分別審定並轉正為營利事業所得稅查核
準則第六十條前段所規定。二、本件原告不服本局將系爭運費調整轉列於營業成本項
下，以其經營陶瓷器買賣、進出口業務，並非製造業，系爭運費不應調整轉列於營業
成本項下云云，申經復查結果，以原告係兼營三角貿易業務，在台灣接單，大陸製造
，香港出貨，系爭運費乃大陸至香港間貨品轉運之運費及報關等費用，核係貨品出口
前之費用，應屬營業成本範疇，被告調整轉列於營業成本項下，並無不合，乃未准變
更。原告以系爭運費係因管理銷售行為而產生，應屬營業費用云云，分別訴經財政部
訴願決定及行政院再訴願決定，亦持與本局原處分相同之論見駁回其訴願及再訴願。
三、茲原告復執前詞外，並訴稱系爭大陸地區供貨，香港轉運客戶，自大陸供應商交
貨已達營業上可出售狀態，該運費應屬銷售費用云云。經查原告本期列報運費三、二
四六、四一五元，經被告原查按其出口報單核實認列直接外銷運費為七一五、七七九
元，其餘二、五三○、六三六元則依原告說明為香港出貨轉運歐洲而在台收費及部分
空運配件至香港組裝之運費，核屬原告因三角貿易收取佣金收入之成本，乃轉正至佣
金成本項下查核，並無不當。原告將其佣金收入所產生之相關運費成本，與一般正常
銷貨行為混為一談，所訴殊無足採。至原告對其申報買賣業而經被告依居間業之行業
代號按同業利潤標準核定成本持疑乙節，查本案原告全年營業收入為四六、三六○、
五五七元，經本局查核，其中買賣收入為一七、八六五、七七七元，按陶瓷器皿之買
賣（行業代號五一四三－十二）核定成本；其餘佣金收入二八、四九四、七八○元部
分，始按居間業（行業代號七三○○－十四）核定該部分之成本，於法並無不合。且
查原告對營業成本項目雖曾提出復查，旋復於八十七年八月六日以書面撤回該部分復
查之申請，視同自始未申請復查，原告於訴願、再訴願階段亦無就營業成本行業代號
有所爭執，今對之提起行政訴訟，程序似有未合，併予陳明。四、綜上：原處分（復
查決定）及訴願、再訴願決定並無違誤，請駁回原告之訴等語。
    理  由
按「營利事業之費用與損失，應視其性質分為營業費用（如銷售、管理費用）與營業
成本（如製造費用）分別審定並轉正。其應歸屬於營業成本之費用或損失，原列報於
營業費用，經稽徵機關審定轉正者，應就調整部分分攤於期末存貨。」為營利事業所
得稅查核準則第六十條定有明文。次按「稽徵機關進行調查或復查時，納稅義務人應
提示有關各種證明所得額之帳簿、文據；其未提示者，稽徵機關得依查得之資料或同
業利潤標準，核定其所得額。」為行為時所得稅法第八十三條第一項所明定。所稱之
帳簿文據，其關係所得額之一部或關係課稅年度中某一期間之所得額，而納稅義務人
未能提示者，稽徵機關得就該部分依查得之資料或同業利潤標準核定其所得額，復為
同法施行細則第八十一條所規定。所謂未提示，兼指帳簿文據全部未提示，或雖提示
而有不完全、不健全或不相符者，均有其適用，本院著有六十一年判字第一九八號判
例可資參照。又「帳簿文據，其關係所得額之一部而未能提示者，依所得稅法施行細
則第八十一條之規定辦理。但其核定所得額，以不超過當年度全部營業收入淨額依同
業利潤標準核定之所得額為限。」復為營利事業所得稅查核準則（以下簡稱查核準則
）第六條第一項定有明文。本件原告八十三年度營利事業所得稅結算申報，列報營業
成本二二、九○七、○二五元，營業費用二三、一五五、三二七元。被告以其列報於
營業費用項下之運費二、五三○、六三六元係自香港出貨運往歐洲及自台灣空運配件
至香港之空運費，其性質屬成本，另薪資支出三六四、四五五元、旅費二、八七四、
八七二元、郵電費三九八、八八九元亦屬佣金收入之成本，乃調整轉列於營業成本項
下，並剔除保險費一八二、五六三元、折舊一五○、四一三元，又因其未設置及提示
營業成本相關帳簿，致營業成本無法勾稽，乃按同業利潤標準核定其營業成本為二○
、九一八、七八九元，原告不服，就薪資支出、旅費、運費部分，申請復查，案經被
告復查結果，遞予追認薪資支出三六四、四五五元、旅費一、三五二、○七一元、郵
電費三九八、八八九元，其餘運費部分則未准變更，原告不服，就運費部分循序提起
行政訴訟，主張：原告從事之三角貿易與民法有關居間包括「報告居間」及「訂約居
間」之規定不合，自非屬「居間業」。原告之貿易行為，大陸地區供應商之交貨地為
第三地香港，其商品已達營業可出售之狀態，系爭之運費、報關費為第三地出口之費
用，屬銷售費用，原處分認為屬銷售費用，與商業會計法第四十一條及營利事業所得
稅查核準則第六十條規定不合，且原告以買賣收支之差額開立佣金收入之統一發票，
成本自非無法勾稽云云。經查原告自八十三年度下半年起經營型態有所改變，大部分
業務由原告於接到國外客戶訂貨後，轉向大陸地區供應商購貨，並於第三地香港交貨
，原告再將貨物裝飾重行包裝以原告名義自香港轉運予客戶，就其營業行為本質，雖
與民法居間之規定不盡相符。惟因銷售之貨物之起運地非在中華民國境內，所交付之
貨物未進入中華民國境內，無報關提貨憑證，非屬外銷貨物或進口貨物範圍，財政部
七十九年十一月十九日台財稅第000000000號函規定應按三角貿易處理並將
收付差額列為佣金收入，故如經營三角貿易之營業收入屬佣金收入，則其行業別視為
居間業，標準代號為七三○○－一四，乃財政稅務上之行權措施。原告本期列報運費
三、二四六、四一五元，被告原查按其出口報單核實認列直接外銷運費為七一五、七
七九元，其餘二、五三○、六三九元則依原告說明自認為香港出貨轉運歐洲而在台收
費及部分空運配件至香港組裝之運費，核屬原告因三角貿易收取佣金收入之成本，因
原告係兼營三角貿易業務，在台灣接單，大陸製造，香港出貨，系爭運費乃大陸至香
港間貨品轉運之運費及報關等費用，乃貨品出口前之費用，應屬營業成本範疇，乃調
整轉列於營業成本項下，並無不合。難謂有違反商業會計法第四十一條及營利事業查
核準則第六十一條規定之可言，難認為有違本院五十五年第四十四號判例及八十五年
度判字第八六二號判決意旨之情形。原告將其佣金所產生之相關運費成本，與一般正
常銷貨行為混為一談，所訴核難採信。次查原告全年營業收入為四六、三六○、五五
七元，其中買賣收入為一七、八六五、七七七元，被告按陶瓷器皿之買賣即行業代號
五一四三－十二核定成本；其餘佣金收入二八、四九四、七八○元部分，始按居間業
即行業代號七三○○－一四核定該部分，尚無不合。況原告對營業成本雖曾提出復查
，惟於八十七年八月六日以書面撤回該部分復查之申請，視為未申請復查，原告於一
再訴願程序中亦未就營業成本行業代號有所爭執，乃遲至本件提起行政訴訟，再事爭
執，此部分早已確定，其起訴於法不合，併予明。從而原告所訴各節，均無足取，
本件原處分揆諸首揭規定，洵無違誤，一再訴願決定遞予維持，俱無不合，原告起訴
意旨難謂為有理由，應予駁回。
據上論結，本件原告之訴為無理由，爰依行政訴訟法施行法第二條、行政訴訟法第九
十八條第三項前段，判決如主文。
中    華    民    國      九十      年      九        月      二十      日
                    最 高 行 政 法 院  第 二 庭
                                審 判 長 法  官      陳  石  獅
                                         法  官      鄭  淑  貞
                                         法  官      彭  鳳  至
                                         法  官      高  啟  燦
                                         法  官      黃  合  文
右  正  本  證  明  與  原  本  無  異
                                         法院書記官  張  雅  琴
中    華    民    國      九十      年      九        月    二十六      日


司法院資訊處製作；財團法人民間司法改革基金會備份。
